【裁判字號】    89,訴,3090
【裁判日期】    900323
【裁判案由】    給付土地使用補償金
【裁判全文】
臺灣高雄地方法院民事判決  八十九年度訴字第三○九○號
    原      告  財政部國有財產局台灣南區辦事處
                              .
    法定代理人  王禮賢      住.
    訴訟代理人  王景霖      住.
                陳麗萍      住.
    被      告  甲○○○○○○.
    法定代理人  趙嘉勳      住.
右當事人間給付土地使用補償金事件，本院判決如左：
    主    文
被告應給付原告新台幣柒拾貳萬柒仟陸佰貳拾元，及自八十九年十一月一日起至清償
日止按年息百分之五計算之利息。
訴訟費用由被告負擔。
本判決第一項於原告以新台幣貳拾肆萬伍仟元為被告供擔保後，得假執行；但被告如
於假執行程序實施前，以新台幣柒拾貳萬柒仟陸佰貳拾元為原告預供擔保，得免為假
執行。
    事    實
甲、原告方面：
一、聲明：除供擔保金額外，如主文所示。
二、陳述：
（一）被告無權占用原告經管高雄市○○區○○段一小段九四二、九五０地號國有土
      地（以下分別簡稱九四二號土地、九五０號土地，合稱系爭土地），獲得相當
      於租金之利益，原告依民法不當得利法則，請求被告應負返還所受相當於相金
      之利益。
（二）按行政院七十七年二月四日台七七財字第三一三一號函及八十二年四月二十三
      日台八十二財字第一一一五三號函，「公有基地之租金率，調整為出租地價年
      息百分之三」，「國有出租基地，自八十二年七月一日起，一律按國土地申報
      地價年息百分之五計收租金。」
（三）又平均地權條例施行細則第二十一條規定，「公有土地，以各該宗土地之公告
      地價申報地價，免予申報。」，故被告占用面積各為七十八平方公尺、五平方
      公尺，按前述行政院所核定租金率計算，應繳八十四年七月至八十九年六月占
      用期間之使用補償金合計柒拾貳萬柒仟陸佰貳拾元，原告業已發函催告被告於
      八十九年十月三十一日前繳納使用補償金，被告迄今置之不理，爰併依民法第
      二百二十條第一項規定，請求自催告限繳期限屆滿之翌日即八十九年十一月一
      日起至清償日止，按年息百分之五計算之遲延法定利息。
（四）原告於七十九年間勘查現場，當時只有車棚，並無花台。
三、證據：提出補償金計算表二份、國有財產局南區辦事處函一份、土地登記簿謄本
    二份、地價謄本四份、土地勘查表二份、照片十七紙、租賃契約一份、高雄市政
    府社會局函一份為證。
乙、被告方面：
一、聲明：原告之訴及假執行之聲請均駁回。如受不利判決願供擔保請准宣告免為假
    執行。
二、陳述：
（一）被告於民國八十年間向訴外人高雄市營造公會承租高雄市○○○路四九之五號
      高雄市營造公會會館大樓，興辦希爾頓托兒所，其間曾於八十五年續約一次，
      因樓房容積足夠使用，為幼兒安全計特雇包商洪素珍在五樓頂設施幼兒活動場
      所，依經驗法則臆斷，被告自無需要占用原告土地之必要。
（二）被告承租大樓後，圍牆外民房於八十九年五月間某夜失火，消防隊無路直入滅
      火則破壞被告租賃大樓左邊空地側門而入往救，火災後該地面則狼藉不堪惡臭
      四溢、蚊虫橫生，況且左側邊幾棵多年椰樹，也因此受損，被告可慮大樓幼兒
      出入安全問題，故於災後雇包商整修環境使幼兒得有安全保障，也是被告責無
      旁貸所驅。但查被告租賃該大樓係是承租人，並非所有權人，致無從獲悉大樓
      左側空地靠左邊未釘椿表明界址一些畸鄰地非為出租人所有，且系爭土地為租
      賃標的物左側附空地，始終未見有任何界址明隔，依普通認知，自以為該大
      樓左側九四九、九四二地號之空地，當屬出租人所有無誤。同時被告在此經營
      多年托兒所迄未見有人來過或函證主張對本訴系爭土地有占用之情事，可是迄
      至火災殘踏後經媒體報導後亦未見有人前來勘察或整理，俟被告雇包商整理後
      ，原告始提出被告無權占用他人土地，以不當得利法則，請求返還所受相當租
      金之利益，且在起訴狀所附高新地圖謄字第０一五０四０號地籍謄本，連兩造
      標的物後圍牆外，九五０地號土地被何人占用而不知，竟一併嫁向被告求償。
（三）被告僅將大樓旁九四九地號邊一些空地整理，供幼兒出入便利之通道，減輕正
      門擁擠，並未使用系爭土地。地板是被告鋪設，圍牆、花台自被告承租時就有
      ，被告僅將花台貼上磁磚，範圍並未改變，樹木不是被告所種。
（四）原告職司保全國家財產官署，且該官署設與被告承租大樓近在咫尺，每日如散
      步均可見到其掌管土地有無被人占用動態，或巡視界椿設置與否，豈可達四年
      非短暫時日對不設界椿被人占用土地不派員阻止或函證催告之可能嗎﹖原告竟
      公然將本訴九五０地號他人占用土地亦轉嫁被告所為，似此原告不依法行政濫
      用法律侵害被告權益，足見其已違反公務員懲戒法第二條第二項（廢弛職務或
      其他失職行為），且有損立法意旨。
（五）被告確有收到原告八十九年十月十六日台財產南改字第8900031108號催告函。
（六）托兒所是在六合路上，由中正路轉進巷子後就到六合路，緊鄰住家，附近有小
      火鍋店、理容院、違建、對面為華南銀行空地，作停車場用。
三、證據：提出照片二紙、地籍圖一份、估價單一份、發票一份、契約書一份
丙、本院依職權向高雄市政府社會局函查被告設立登記資料、函請高雄市鹽埕地政事
    務所會同本院至現場勘測並繪製測量成果圖，並訊問證人江支誠。
    理    由
一、原告起訴主張被告無權占有使用伊所負責管理之高雄市○○區○○段一小段九四
    二、九五０號國有土地（以下簡稱系爭土地），獲有相當於租金之利益，爰依不
    當得利之法律關係，請求被告給付自八十四年七月起至八十九年六月止之不當得
    利七十二萬七千六百二十元，及自八十九年十一月一日起至清償日止，按年息百
    分之五計算之遲延利息；被告則以伊係承租高雄市營造公會會館大樓經營希爾頓
    托兒所，系爭土地為大樓旁之畸零地，伊並不知其為國有土地，原告多年來從未
    曾有何主張所有權之行為，被告僅對系爭土地加以整理，避免滋生蚊蟲，並未加
    以占用等語，資為抗辯。
二、原告主張系爭土地係伊所負責管理之國有土地，位於被告希爾頓托兒所旁，業據
    其提出土地登記簿謄本二份為證，且為被告所不爭執，自堪信為真正。
三、按無法律上之原因而受利益，致他人受損害者，應返還其利益，民法第一百七十
    九條定有明文，換言之，本條之適用係以一方受有利益，致他方受有損害，且無
    法律上原因為要件，原告既依不當得利之法律關係請求被告返還其所受利益，爰
    就本件是否符合上開要件分論如下：
（一）原告主張被告占有使用系爭土地，占用面積為九四二地號七十八平方公尺、九
      五０地號五平方公尺；被告則辯稱希爾頓托兒所所需之空間業已足夠，伊並無
      使用系爭土地之必要，伊僅將系爭土地加以整頓避免滋生蚊蟲，危害幼童健康
      ，並做為幼童通道之用云云。經本院會同高雄市新興地政事務所勘驗結果，高
      雄市新興區○○○路四十九之五號希爾頓托兒所建物旁建有鐵門（位於高雄市
      新興區○○段○○段九四九地號上，以下簡稱九四九地號土地），鐵門設有鎖
      ，自該鐵門進入後，地上均鋪有地磚、地氈，右側為希爾頓托兒所教室與教室
      旁空地（均位於前開九四九地號土地上），左側即系爭土地，係空地與花台，
      花台內植有樹木，空地上置有活動式遊樂設施，以鄰屋外牆與圍牆作為與鄰屋
      之分界，圍牆內面積九四二地號部分為七十八平方公尺，九五０地號為五平方
      公尺，製有勘驗筆錄一份、複丈成果圖二份在卷可稽，原告亦提出照片十七紙
      為證。依本院勘驗結果，附圖所示C、D部分，除希爾頓托兒所旁之鐵門外，對
      外並無其他出入口，換言之，該部分土地確係置於被告之管領支配力下，除執
      有該鐵門鑰匙之被告外，他人殆無對該土地為使用收益之可能，已難謂被告對
      系爭土地並無占有之事實。
          況且，C、D部分緊鄰希爾頓托兒所教室，被告於其上鋪設地磚、地氈，並
      擺設有活動式遊樂設施，與九四九地號土地間並無區隔，業據本院勘驗屬實，
      依此設置狀況，殊難想像幼童於教室旁或遊樂設施上玩耍時，其活動範圍可僅
      限於九四九地號土地而不及於C、D部分，況且，證人江支誠亦證稱被告將系爭
      土地做為擺設活動式遊樂器材及通道之用，被告亦自承將該部分土地作為幼童
      通道之用，可知被告確對系爭土地有所利用。再參酌證人江支誠證稱花台、圍
      牆自七十七年伊到職時即已存在，被告自八十年起承租，圍牆範圍從未變更，
      被告亦陳稱僅將花台砌上磁磚，圍牆自伊承租時即有等語，可知花台、圍牆之
      範圍自希爾頓托兒所設立起從未改變；以本院複丈成果圖與本院向社會局調閱
      之被告設立登記資料中希爾頓托兒所所含平面圖對照可知，希爾頓托兒所所含
      平面圖所示範圍，即相當於附圖所示九四九地號土地以及C、D部分與花台部分
      ，依該希爾頓托兒所所含平面圖所載，大門之後，花台、圍牆圍繞之範圍內，
      列有滑梯、搖椅等多項遊樂設施，建物以外所有空地全部標註為室外活動面積
      二二九平方公尺，可知被告於設立希爾頓托兒所之初，即將C、D部分納入其托
      兒所範圍作整體規劃，並無另為區隔之意，被告迄今仍對C、D部分土地有所利
      用，益證C、D部分土地始終在希爾頓托兒所之使用範圍內。
          被告雖辯稱伊僅將系爭土地加以整頓，以免滋生蚊蟲，並未修建圍牆或花
      台，亦未使用系爭土地云云，惟綜上所述，被告確已將附圖所示C、D部分置於
      其支配管領下，並將其做為希爾頓托兒所之一部加以規劃利用，雖圍牆、花台
      並非被告所新建，然此對被告確實占有使用系爭土地之事實要無影響。被告既
      占有使用系爭土地之C、D部分，其獲有使用該土地之利益，同時造成原告無法
      使用收益該土地之損害，自不待言。
（二）被告僅向訴外人高雄市營造會館承租高雄市新興區○○○路四十九之五號建物
      一樓東邊辦公室與二至五樓全部經營希爾頓托兒所，托兒所旁之系爭土地並不
      在其承租範圍內，業據證人即營造會館職員江支誠到庭證述屬實，核與被告所
      提出之租賃契約所載相符，亦為被告所自承屬實，系爭土地既非被告所有，亦
      非被告所承租，被告復未能舉證證明其另有何使用系爭土地之權源，自應認為
      被告係無權占有使用系爭土地，從而，被告受有系爭土地C、D部分之利益，即
      無法律上之原因。
（三）被告雖另辯稱原告多年來未盡其職守，從未有何主張其所有權之行為，被告不
      知系爭土地為國有云云，惟查：不當得利制度之目的僅在調整當事人間利益之
      歸屬，使利益之歸屬與符合法律上應有之狀態，並不以受利益者對其受利益之
      事實有可歸責之事由為必要，此由民法第一百七十九條未以受利益者有故意過
      失或其他可歸責事由作為不當得利請求權發生之要件即明。被告既因占有使用
      系爭土地受有利益，且無使用系爭土地之合法權源，不問被告是否知悉系爭土
      地為國有，或原告有無主張系爭土地為國有之行為，被告均應依法負返還其利
      益之責，是縱被告上開所述屬實，亦不影響其應返還之不當得利，附此敘明。
四、次按，不當得利之受領人其所受利益依其性質或其他情形不能返還者，應償還其
    價額，民法第一百八十一條定有明文。本件被告所受之利益係占有使用系爭土地
    C、D部分，已如前述，此一利益，依其性質顯難以原狀（即系爭土地於被告占用
    期間之使用收益）返還，揆諸前揭規定，自應返還其價額。而其價額應以使用系
    爭土地於通常狀況下應支付之租金為計算之標準。經查：
（一）被告自承自八十年起即向高雄市營造會館承租高雄市○○○路四十九之五號建
      物經營希爾頓托兒所，托兒所之範圍始終未變，此亦與本院向高雄市政府社會
      局函查結果相符，有高市社局五字第三四二三七號函及附件在卷可佐，是以被
      告確自八十年起即占有使用系爭土地，洵堪認定，從而，原告請求返還給付自
      八十四年七月起至八十九年六月止之不當得利，即屬有據。
（二）依土地法第一百零五條準用同法第九十七條之規定，城市地方房屋基地租賃之
      租金，以土地申報地價年息百分之十為上限，本件被告雖未將系爭土地做為建
      築房屋之用，然上開法定租金仍可作為不當得利數額之參考標準。本件希爾頓
      托兒所位於高雄市○○路上，由中正路旁巷子進入即達六合路，附近有小火鍋
      店、理容院、住家與部分違建，對面為華南銀行所有之空地，做為停車場之用
      ，為被告所自承，是系爭土地所在位置尚屬高雄市之繁榮地帶。而系爭九四二
      號土地於八十三年七月之申報地價為每平方公尺34340元，八十六年七月調漲
      為每平方公尺37571元迄今，系爭九五０號土地之申報地價於八十三年七月為
      每平方公尺15600元，八十六年七月調漲為每平方公尺16600元迄今，此有原告
      所提之地價謄本四份、土地登記簿謄本二份在卷可證，益證系爭土地確有相當
      之經濟價值，而原告請求依土地申報地價年息百分之五計算租金，僅及法定基
      地租賃租金上限之半，並無過高之情事，自應准許。
（三）被告占有之面積分別為九四二號土地七十八平方公尺，九五０號土地五平方公
      尺，原告請求之占用其間為八十四年七月至八十九年十一月，依上開申報地價
      計算，其不當得利數額共為七十二萬七千六百二十元，計算式如下 (單位：新
      台幣/元）：
      1.九四二地號部分
      （1）八十四年七月至八十六年六月，共二年
           每月不當得利：34340x78x5%÷12=11160
           二年合計：11160x24=267840
      （2）八十六年七月至八十九年六月，共三年
           每月不當得利：37571x78x5%÷12=12210
           三年合計：12210x36 =439560
      （3）九四二地號部分合計
           267840+439560=000000
      0.九五０地號部分
      （1）八十四年七月至八十六年六月，共二年
           每月不當得利：15600x5x5%÷12=325
           二年合計：325x24=7800
      （2）八十六年七月至八十九年六月，共三年
           每月不當得利：16600x5x5%÷12=345
           三年合計：345x36 =12420
      （3）九五０地號部分合計
           7800+12420=20220
      3.總計
        707400+20220=727620
（四）又，原告業已於八十九年十月十六日發函催告被告於八十九年十月三十一日前
      繳納前開無權占有之使用補償金，業據原告提出台財產南改字第8900031108號
      函為證，被告亦自承業已收受該函，然迄未繳納，自屬給付遲延，從而，原告
      自得請求加計自八十九年十一月一日起至清償日止按年息百分之五計算之遲延
      利息。
五、綜上所述，原告請求被告給付七十二萬七千六百二十元，並加計自八十九年十一
    月一日起至清償日止按年息百分之五計算之利息，即無不合，應予准許。
六、兩造陳明願供擔保請為宣告假執行或免為假執行，經核均與規定相符，爰分別酌
    定相當之擔保金額予以宣告。
七、因本案事證已臻明確，兩造其餘主張陳述及所提之證據，均毋庸再予審酌，附此
    敘明。
八、據上論斷：原告之訴為有理由，並依民事訴訟法第七十八條、第三百九十條第二
    項、第三百九十條第二項，判決如主文。
中      華      民      國    九十      年      三      月    二十三    日
                              臺灣高雄地方法院民事第六庭
~B法      官  陳怡雯
右為正本係照原本作成。
如不服本判決，應於送達後廿日內，向本院提出上訴狀。
中      華      民      國    九十      年      三      月    二十六    日
~B法院書記官  鄭淑華


司法院資訊處製作；財團法人民間司法改革基金會備份。
